ACORDAO-COMPLETO-2058706

ACÓRDÃO 263/2019 ATA 4/2019 - PLENÁRIO

VISTOS, relatados e discutidos estes autos em que se examina ato de aposentadoria de ministro do Tribunal de Contas da União, 
ACORDAM os Ministros do Tribunal de Contas da União, reunidos em sessão do Plenário, com fundamento nos arts. 71, III, da Constituição Federal, 1º, V, e 39, II, da Lei 8.443/1992 e 260, § 1º, do Regimento Interno do Tribunal de Contas da União e, ante as razões expostas pelo Relator, em considerar legal e determinar o registro do ato de aposentadoria do ministro José Jorge de Vasconcelos Lima.

Ato de concessão de aposentadoria.

Tribunal de Contas da União.

3. Interessados/Responsáveis:
3.1. Interessado: José Jorge de Vasconcelos Lima (XXX.175.904-XX).

13.1. Ministros presentes: José Mucio Monteiro (Presidente), Walton Alencar Rodrigues (Relator), Aroldo Cedraz, Ana Arraes, Bruno Dantas e Vital do Rêgo.
13.2. Ministros-Substitutos convocados: Marcos Bemquerer Costa, André Luís de Carvalho e Weder de Oliveira.

WALTON ALENCAR RODRIGUES

Trata-se do ato de concessão de aposentadoria do E. Ministro José Jorge de Vasconcelos Lima, na modalidade voluntária, com paridade e integralidade, e vigência a partir de 17/11/2014, com parecer pela legalidade da concessão da Secretaria de Controle Interno do Tribunal de Contas da União (peça 2) .
A Secretaria de Fiscalização de Pessoal examinou o ato, na instrução que integra a peça 3, certificou o implemento de todas as condições para a concessão, na forma como deferida e, com fundamento nos arts. 71, III, da Constituição Federal, 1º, V, e 39, II, da Lei 8.443/1992 e 260, § 1º, do Regimento Interno do Tribunal de Contas da União, opinou pela legalidade do ato e respectivo registro.
O Ministério Público manifestou-se de acordo (peça 5) .

não há

Procurador Marinus Eduardo De Vries Marsico.

APOSENTADORIA. MINISTRO DO TRIBUNAL DE CONTAS DA UNIÃO. LEGALIDADE. REGISTRO.

APOSENTADORIA (APOS)

Secretaria de Fiscalização de Pessoal (SEFIP).

Na data de hoje, para fins de registro, em obediência ao art. 71, III, da Constituição Federal, aprecia o Plenário desta Corte a legalidade do ato de concessão de aposentadoria de José Jorge de Vasconcelos Lima, no cargo de Ministro do Tribunal de Contas da União, na modalidade voluntária, com vigência a partir de 17/11/2014.
A Secretaria de Controle Interno do Tribunal de Contas da União, a Secretaria de Fiscalização de Pessoal e o Ministério Público junto à Casa propõem, em uníssono, a legalidade da concessão e o registro do ato, com fundamento nos arts. 71, III, da Constituição Federal, 1º, V, e 39, II, da Lei 8.443/1992 e 260, § 1º, do Regimento Interno do Tribunal de Contas da União.
O interessado preenche os requisitos temporal e contributivo em moldes suficientes para aposentadoria integral, considerando todo o período de tempo de serviço e de contribuição, em que prestou valorosos préstimos à instituição e ao serviço público, seja no exercício de magistério na Universidade Federal de Pernambuco, do qual se licenciou para exercer mandato parlamentar, sem desvincular-se da IFE, por força do artigo 94, § 1º, da Lei 8.112/1990, seja no tempo em que exerceu o cargo de ministro desta Corte de Contas.
Nessas condições, acolho proposta da Sefip e do Parquet.
Não poderia, por questão de justiça, deixar passar em branco a singular oportunidade de homenagear o E. Ministro José Jorge de Vasconcelos Lima, dotado de inúmeras virtudes humanas e das principais qualidades do bom administrador, sucessor no TCU do não menos eminente homem público Guilherme Palmeira, com quem o aposentando compartilhava, além da amizade, as qualidades e virtudes do homem público vitorioso.
O Ministro José Jorge ingressou no Tribunal de Contas da União, em vaga de escolha do Congresso Nacional, em 03/02/2009, tendo permanecido, no exercício pleno de suas atribuições constitucionais, até o momento de sua aposentadoria, deixando, nesta Casa de Ruy Barbosa, marcas indeléveis de correção e descortino. 
Na alvissareira ocasião de sua posse, tive a ocasião de proferir o discurso que o acolheu no epicentro de nossa quase sesquicentenária instituição, ao dizer palavras que, com o maior orgulho e sem medo de errar, vaticinavam as muitas contribuições que traria o Ministro José Jorge para o TCU. 
Disse então, naquela feliz oportunidade, as seguintes palavras:
“Sejam as minhas palavras de louvor ao Congresso Nacional pela inspirada escolha de José Jorge de Vasconcelos Lima para o cargo de Ministro do Tribunal de Contas da União. Ao indicá-lo, reafirmou o Congresso Nacional seu indeclinável compromisso com o interesse público e com os princípios fundamentais da Constituição Federal, ao guindar, à alta jurisdição de contas públicas federais, brasileiro de notável idoneidade moral e reputação absolutamente ilibada.
Com isso, reconhece o Congresso Nacional a importância do Tribunal de Contas da União para os destinos do País e a inarredável necessidade de que os cargos de ministro sejam sempre preenchidos pelos mais destacados e merecedores servidores da coisa pública. Receba, pois, o Congresso Nacional, na pessoa do seu esclarecido Presidente José Sarney, este preito de sincera homenagem da Casa de Ruy Barbosa e de Serzedello Corrêa.
De fato, José Jorge, com mais de quarenta anos de exemplares serviços públicos – desses, 24 anos no Congresso Nacional - passou incólume por todas as posições e mantém-se sobranceiro em relação a quaisquer máculas derivadas da obtenção e do exercício dos encargos públicos. Além disso, ostenta notável currículo, conhecimentos e vida pública que plenamente o habilitam ao exercício do cargo de ministro. O Tribunal de Contas da União - sob o pálio da segura e prudente presidência do E. Ministro Ubiratan Aguiar - sente-se honrado, em vê-lo hoje integrar-se ao nosso Plenário, assumindo o curul e as vestes talares de magistrado que sempre fez por merecer.
José Jorge graduou-se precocemente em engenharia mecânica, em 1967, como o mais jovem de sua turma na Universidade Federal de Pernambuco. Mostrou notada excelência nas disciplinas exigentes de complexos raciocínios matemáticos, tendo, em 1964, sido o único estudante a tirar a nota máxima em todas as provas. Graduou-se, também, em economia, em 1968, pela Universidade Católica de Pernambuco. Mestre em Ciências, com especialização em Pesquisa Operacional, pela Universidade Federal do Rio de Janeiro, sendo, no período, o aluno com o melhor desempenho acadêmico. Em 1972, pós-graduou-se, em Estatística, pela Universidade de Madri, na Espanha. Reconhecido professor universitário, das Universidades Federal e Católica de Pernambuco, nas áreas de engenharia e estatística.
No âmbito estadual, na área de planejamento, participou do intenso processo de reestruturação administrativa de Pernambuco, destacando-se na remodelagem da Secretaria da Fazenda e na implantação de vários órgãos novos. A partir de então, demonstradas as qualidades do gestor e do técnico competente, ocupou, em três diversos períodos, três diferentes Secretarias de Estado em Pernambuco, Educação e Cultura, Habitação, e Educação, Cultura e Esportes, de 1975 a 1982 e de 1991 a 1993, quando, também, exerceu, conjuntamente, a Presidência do Conselho Nacional de Secretários de Educação. Foi considerado, pelo então Ministro da Educação Ney Braga, o melhor Secretário Estadual de Educação no Brasil. Como Secretário da Habitação, do Governo Marco Maciel, atuou intensamente na área social, tendo supervisionado a construção e entrega de mais de cem mil casas populares. 
Na esfera federal, foi Ministro de Estado de Minas e Energia, entre 2001 e 2002, além de presidente dos Conselhos de Administração das empresas Petrobrás, Petrobrás Distribuidora e Eletrobrás.  Até tornar-se ministro do TCU, foi Diretor-Presidente da Companhia Energética de Brasília.
Em todos esses cargos, com a habilidade, dedicação, prudência, determinação e bom-senso do homem de bem, do político e do técnico, José Jorge manejou todos os instrumentos que lhe permitiram obter os melhores resultados práticos em benefício da sociedade brasileira.
Na vertente da política, conferiu-lhe, o Estado de Pernambuco, por quatro seguidos mandatos, o cargo de Deputado Federal, de 1983 a 1998; constituinte, inclusive, de 1987 a 1990. Além do cargo de Senador da República, no período de 1999 a 2007, em que se notabilizaria, dentre outras, como Relator da PEC do Fundo de Manutenção e Desenvolvimento da Educação Básica – FUNDEB – e do Plano Nacional de Educação – PNE - além da Reforma do Poder Judiciário, a PEC nº 29, de 2000, de que resultou a Emenda Constitucional nº 45, de 2005. Em 2002, foi candidato a Vice-Presidente da República, na chapa de Geraldo Alckmin.
Dentre todas as ações empreendidas por S. Exa., no projeto de reforma do Poder Judiciário, tema sobremodo tormentoso, demonstrou o Ministro José Jorge todo o seu elevado descortino, bom-senso, dedicação, sagacidade e preparo técnico e político. Ao ser capaz de debater, democraticamente, com grupos de convicções absolutamente díspares e inconciliáveis, e do debate extrair o que de melhor havia para o interesse nacional, José Jorge deu mostras do seu amadurecimento, capacidade de síntese e excepcional sagacidade para as melhores escolhas, pois, como bem sabe S. Exa., a melhor escolha é a que atende melhor ao interesse público.
Foram, assim, tão férteis os seus muitos anos de atividade, no plano de serviços ao País, tantos os encargos que sempre desempenhou, que, sem exagero, poderia eu aqui correr laudas a descrever as suas principais atribuições na Câmara dos Deputados e no Senado Federal, suas realizações na Administração Pública, seus muitos artigos e livros publicados, suas merecidas condecorações e tantos outros dados marcantes.
Mas, hoje, é dia de festa e estamos aqui a celebrar a posse do Ministro José Jorge, o Secretário de Estado, o Deputado Federal, o Senador, o Ministro, o Amigo, sempre acompanhado de Socorro, sua incansável esposa, médica competente, responsável pelo suporte familiar e estabilidade, garantidora da tranqüilidade para o trabalho e para todas as lides em defesa dos objetivos maiores, bem como na companhia de suas filhas Adriana e Isabel, e vários netos, Luiz Felipe, Marina, Beatriz e Luiza.
O novo Ministro tem a exata noção do significado da Corte de Rui Barbosa para a gestão das finanças públicas brasileiras e das perspectivas do que ela pode vir a ser; sabe muito bem quais as grandes questões com influência para o desempenho excelente da Administração Pública e as contribuições que pode dar; tem lata experiência do serviço público, da sociedade e do ser humano; conhece bem a sua área de ação.
Em relação ao exercício do cargo de Ministro, sabe bem S. Exa. que as lides políticas agora estão lançadas para trás, no esquecimento das poeiras das campanhas do passado, uma vez que novas fronteiras foram transpostas. E, assim, necessariamente, tem de ser. De legislador e administrador competente e combativo, investe-se, agora, na discrição das togas imparciais de magistrado e passará a administrar verdadeiro matagal de provações. Verá, agora, S. Exa., o quão difícil é julgar, sobretudo, quando, com a pena na mão, se assina o ato que vergasta. Verá que os benefícios do cargo ficam bem aquém dos conflitos do dia a dia, que exigirão todos os talentos de que é dotado.
Mas alterno novamente entre a gravidade e a alegria. E vejo também a posse de V. Exa., Ministro José Jorge, com o otimismo de uma grande e pública homenagem ao Nordeste brasileiro e a Pernambuco, em particular, região pródiga de homens públicos da cepa de V. Exa., enobrecido pela educação de raiz, proporcionada por seus estimados pais Jorge Pedro de Lima e Maria José de Vasconcelos Lima que orgulhosos contemplam mais uma etapa atingida na sua vida pública.
Afinal, Ministro José Jorge, quantas e quantas vezes Socorro e V. Exa. exaltaram o Nordeste, mostrando as melhores virtudes regionais e transformando o seu apartamento em verdadeira representação do Nordeste em Brasília. Alegria, confraternização, amizade, descontração e, também, política, muita política, unindo a todos, num notável pluripartidarismo, que aproxima os homens de bem.
E ninguém pode negar que o Ministro José Jorge é homem de palavra e de amigos. Tantos e de todos os partidos, sem preconceitos. Porque, como já uma vez me disse o E. Ministro Guilherme Palmeira, se não há conversa, se não há diálogo, não há política, não há consenso, não se atinge o interesse público. E há tanta gente de bem em todos os lugares. E, por vezes, por falta de conhecimento, os mais acendrados opositores são os que mais têm em comum em termos de objetivos e virtudes.
E, falando de identidades, objetivos e virtudes, torna-se muito maior a responsabilidade de V. Exa., Ministro José Jorge, por passar a ocupar a mesma cadeira do Ministro Guilherme Palmeira, recentemente aposentado neste Tribunal. Guilherme Palmeira legou ao Tribunal de Contas da União lições sem preço de circunspecção, correção, abertura para o diálogo, sentimento de justiça e harmonia, sem falar de lealdade, confiança, saber estratégico, honestidade, solidariedade, despreendimento, comprometimento, equilíbrio, amizade e discernimento. No discurso de posse do Ministro Guilherme Palmeira, na presidência do Tribunal de Contas da União, disse que S. Exa. é um dos protagonistas mais argutos, privilegiados e honrados que a política nacional e o Estado de Alagoas tiveram o privilégio de ostentar. Tive, também, a honra de suceder o Ministro Guilherme Palmeira na Presidência do Tribunal de Contas da União, onde encontrei “a casa em ordem, ..., com cada coisa em seu lugar”, como poetou Bandeira.
Mas, parabéns a Socorro e a V. Exa., Ministro José Jorge. Deseja-lhe o Tribunal, muito especialmente, por cada um dos seus ministros e auditores, em coro unânime, todo o sucesso na nova senda que V. Exa. passa a trilhar, pois, com o seu talento, o melhor do Brasil passa a ter o melhor que merece.
Muito obrigado!”
Como visto, não poderia ter acertado mais. Parabéns, portanto, ao Ministro José Jorge, ao Tribunal de Contas e ao Congresso Nacional.
Ante o exposto, manifesto-me de acordo com as conclusões uniformes da Unidade Técnica e do Ministério Público e voto por que seja adotado o acórdão que submeto à apreciação deste Colegiado.
TCU, Sala das Sessões Ministro Luciano Brandão Alves de Souza, em ###.
WALTON ALENCAR RODRIGUES 
Relator